臺灣士林地方法院刑事判決　　　　　　　 96年度易字第170號
公　訴　人　臺灣士林地方法院檢察署檢察官
被　　　告　丙○○
上列被告因偽造文書案件，經檢察官聲請簡易判決處刑（95年度
偵緝字第898 號），本院士林簡易庭認不宜以簡易判決處刑，移
由本院依通常程序審理，被告於準備程序中就被訴事實為有罪之
陳述，本院合議庭裁定由受命法官獨任依簡式審判程序審理，並
判決如下：
    主  文
丙○○行使從事業務之人，明知為不實之事項，而登載於其業務
上作成之文書，足以生損害於公眾及他人，處有期徒刑參月，如
易科罰金，以銀元參佰元即新臺幣玖佰元折算壹日。
    事  實
一、丙○○係設於臺北市○○區○○路25巷2 號3 樓（起訴書誤
    載為臺北縣樹林鎮○○街133 巷9 之4 號）昇緯企業社之負
    責人，負責每年度製作及申報員工「各類所得扣繳暨免扣繳
    憑單」及憑該單據申報該公司營利事業所得稅為其業務範圍
    ，為從事業務之人。丙○○明知甲○○及其妻乙○○在民國
    84年間，並未在昇緯企業社工作，竟於85年1 月底至2 月10
    日間某日，利用不知情之會計人員，將其2 人分別於84年間
    ，向該企業社支領新臺幣（下同）352,000 元及135,000 元
    薪資（起訴書誤寫乙○○支領24,000元，業為公訴檢察官更
    正）之不實事項，虛偽登載於其業務上製作之「各類所得扣
    繳暨免扣繳憑單」私文書上（下稱扣繳憑單），並由不知情
    之會計人員據以製作昇緯企業社84年度營利事業所得稅結算
    申報書，將上開不實薪資支出列為營業成本，並於85年4 月
    29日，持向財政部臺北市國稅局申報稅捐而行使之，足生損
    害於甲○○、乙○○及稅捐稽徵機關稅務行政資料管理之正
    確性。嗣因昇緯企業社於84年度營利事業所得稅係依同業利
    潤標準核定所得額，故無逃漏營利事所得稅之結果。
二、案經甲○○、乙○○告訴及臺北縣政府警察局汐止分局報告
    臺灣士林地方法院檢察署檢察官偵查起訴。
    理  由
一、上開犯罪事實，業據被告丙○○於檢察官偵查及本院審理中
    坦承不諱，核與證人即告訴人甲○○及其妻乙○○分別於檢
    察官偵查中指訴及證述之情節大致相符，並有財政部臺灣省
    北區國稅局綜合所得稅核定通知書（納稅人為甲○○）、財
    政部臺北市國稅局93年12月20日財北國稅審三字第09302611
    26號函（參見1852號偵查卷第8 頁、第20頁）、財政部臺灣
    省北區國稅局三重稽徵所93年12月9 日北區國稅三重一字第
    0931031542號函（參見1852號偵查卷第24頁），及財政部臺
    北市國稅局96年5 月8 日財北國稅審三字第0960046279號函
    及所附營業稅稅籍資料查詢作業、84年度營利事業所得稅結
    算申報書資料聯（參見本院卷第42至44頁）各1 份附卷可憑
    ，應甚明確，而堪認定。
二、查被告丙○○為從事業務之人，扣繳憑單、營利事業所得稅
    結算申報書均為其業務上所製作之文書，其明知甲○○及其
    妻乙○○在84年間，並未在昇緯企業社工作，竟於85年1 月
    底至2 月10日間某日，利用不知情之會計人員，將其2 人分
    別於84年間，向該企業社支領352,000 元及135,000 元薪資
    之不實事項，虛偽登載於其業務上製作之扣繳憑單上，並由
    不知情之會計人員據以製作昇緯企業社84年度營利事業所得
    稅結算申報書，將上開不實薪資支出列為營業成本，並持向
    財政部臺北市國稅局申報稅捐而行使，核其所為，係犯刑法
    第216 條、第215 條之行使業務登載不實之文書罪。其登載
    之低度行為為行使之高度行為所吸收，不另論罪。又被告利
    用不知情之會計人員填製上開扣繳憑單、84年度營利事業所
    得稅結算申報書，向稅捐稽徵機關申報昇緯企業社84年度營
    利事業所得稅，係利用不知情之會計人員為工具而實施犯罪
    行為，應依間接正犯論處。再其利用不知情之會計人員接續
    填製不實之扣繳憑單、84年度營利事業所得稅結算申報書2
    種業務上之文書，時間緊接、侵害同一法益，屬接續犯而為
    單純一罪。
三、按被告行為後，刑法於94年2 月2 日修正公布，95年7 月1
    日施行，其中修正第2 條（新舊法之比較適用）、第33 條
    第5 款（罰金刑）等規定。其中刑法第2 條係規範行為後法
    律變更所生新舊法律比較適用之準據法，是刑法第2 條本身
    雖經修正，但該條文既屬適用法律之準據法，本身尚無比較
    新舊法之問題，應逕適用裁判時即修正後刑法第2 條規定以
    決定適用之刑罰法律，先予敘明。再者，
  (一)行為後法律有變更者，適用行為時之法律。但行為後之法律
    有利於行為人者，適用最有利於行為人之法律，修正後刑法
    第2 條第1 項定有明文。又比較時應就罪刑有關之共犯、未
    遂犯、想像競合犯、牽連犯、連續犯、結合犯，以及累犯加
    重、自首減輕暨其他法定加減（如身分加減）與加減例等一
    切規定，綜其全部罪刑之結果而為比較。再從刑附屬於主刑
    ，除法律有特別規定者外，依主刑所適用之法律（最高法院
    95年第8 次刑事庭會議決議參照）。刑法分則編各罪所定罰
    金刑之貨幣單位原為銀元，修正前刑法第33條第5 款規定：
    「罰金：1 元（銀元）以上。」，而依罰金罰鍰提高標準條
    例規定，就72年6 月26日前修正之刑法部分條文罰金數額提
    高2 至10倍，其後修正者則不提高倍數，並依現行法規所定
    貨幣單位折算新臺幣條例規定，以銀元1 元折算新臺幣3 元
    ；修正後刑法第33條第5 款規定：「罰金：新臺幣1,000 元
    以上，以百元計算之。」，刑法第33條第5 款所定罰金貨幣
    單位經修正為新臺幣後，刑法分則各罪所定罰金刑之貨幣單
    位亦應配合修正為新臺幣，為使刑法分則編各罪所定罰金之
    最高數額與刑法修正前趨於一致，乃增訂刑法施行法第1 條
    之1 ：「中華民國94年1 月7 日刑法修正施行後，刑法分則
    編所定罰金之貨幣單位為新臺幣。94年1 月7 日刑法修正時
    ，刑法分則編未修正之條文定有罰金者，自94年1 月7 日刑
    法修正施行後，就其所定數額提高為30倍。但72年6 月26日
    至94年1 月7 日新增或修正之條文，就其所定數額提高為3
    倍。」；從而，刑法分則編各罪所定罰金刑之最高數額，於
    上開規定修正後並無不同，惟修正後刑法第33條第5 款所定
    罰金刑最低數額，較之修正前提高，自以修正前刑法第33條
    第5 款規定有利於被告，依修正後刑法第2 條第1 項前段規
    定，應適用修正前刑法第33條第5 款之規定。
  (二)又修正刑法係自95年7 月1 日起施行，在此之前，刑法分則
    編有關罰金刑之貨幣單位係銀元；且依刑法分則編應處罰金
    者，應適用罰金罰鍰提高標準條例第1 條之規定；亦即應按
    各該具體條文制定或修正之時間先後，定其提高之倍數。惟
    被告行為後，刑法施行法增訂第1 條之1 ，於95年6 月14日
    經總統公布，並自同年7 月1 日起施行；該條規定：「中華
    民國94年1 月7 日刑法修正施行後，刑法分則編所定罰金之
    貨幣單位為新臺幣。94年1 月7 日刑法修正時，刑法分則編
    未修正之條文定有罰金者，自94年1 月7 日刑法修正施行後
    ，就其所定數額提高為30倍。但72年6 月26日至94年1 月7
    日新增或修正之條文，就其所定數額提高為3 倍」。亦即自
    95年7 月1 日起，刑法分則編所定罰金之貨幣單位，由原來
    之銀元改為新臺幣；且94年1 月7 日刑法修正時，刑法分則
    編未修正之條文定有罰金者，自95年7 月1 日起，有關罰金
    之數額提高為30倍。刑法第216 條、第215 條之罪自24年7
    月1 日施行後即未再修正，依增訂刑法施行法第1 條之1 之
    規定，其罰金以新臺幣為單位，數額應提高30倍。此與增訂
    前之罰金以銀元為單位，且適用罰金罰鍰提高標準條例第1
    條前段之結果應提高10倍，而新臺幣與銀元之比例為3 ：1
    ，換算結果亦為30倍者，並無不同。亦即增訂刑法施行法第
    1 條之1 之意旨，僅在使刑法規範之罰金刑之貨幣單位，一
    律改為新臺幣，並使增訂前後有關罰金刑提高之倍數一致，
    對被告而言，並無有利、不利之比較適用之問題，且此增訂
    之規定應屬罰金罰鍰提高標準條例第1 條但書之情形，當無
    同條前段規定之適用，自應逕行適用刑法施行法第1 條之1
    之規定。
四、爰審酌被告犯罪之動機、目的、手段，致甲○○、乙○○所
    受損害及致稅捐機關對於稅務行政之管理資料生不正確之結
    果，所生危害並非鉅大，犯罪後又已坦承犯行，態度良好等
    一切情狀，量處如主文所示之刑。再被告行為後，刑法第41
    條曾於90年1 月10日修正公布，同年月12日生效，又於94年
    2 月2 日修正公布，95年7 月1 日施行。90年1 月10日修正
    前之刑法第41條規定，犯最重本刑為3 年以下有期徒刑以下
    之刑之罪，而受6 個月以下有期徒刑或拘役之宣告，因身體
    、教育、職業或家庭之關係，執行顯有困難者，得以1 元以
    上3 元以下折算1 日，易科罰金；90年1 月10日修正後之刑
    法第41條第1 項前段規定：「犯最重本刑為5 年以下有期徒
    刑以下之刑之罪，而受6 個月以下有期徒刑或拘役之宣告，
    因身體、教育、職業、家庭之關係或其他正當事由，執行顯
    有困難者，得以1 元以上3 元以下折算1 日，易科罰金」，
    依修正前罰金罰鍰提高標準條例第2 條（現已刪除）規定，
    就其原定數額提高為100 倍折算1 日，則查被告所犯之上開
    之罪，其最重本刑為3 年以下有期徒刑，依90年1 月10日修
    正前後規定均得易科罰金，並無有利不利之差別，惟被告於
    行為時之易科罰金折算標準，應以銀元300 元折算1 日，經
    折算為新臺幣後，應以新臺幣900 元折算為1 日；而於95年
    7 月1 日修正公布施行之刑法第41條第1 項前段則規定：「
    犯最重本刑為5 年以下有期徒刑以下之刑之罪，而受6 個月
    以下有期徒刑或拘役之宣告者，得以新臺幣1,000 元、2,00
    0 元或3,000 元折算1 日，易科罰金」，比較修正前後之易
    科罰金折算標準，以修正前之規定較有利於被告，依刑法第
    2 條第1 項前段之規定，自應適用90年1 月10日修正前刑法
    第41條及修正前罰金罰鍰提高標準條例第2 條之規定定其易
    科罰金之折算標準。
據上論斷，應依刑事訴訟法第452 條、第273 條之1 第1 項、第
299 條第1 項前段，刑法第2 條第1 項前段、第216 條、第215
條、90年1 月10日修正前刑法第41條，刑法施行法第1 條之1 第
1 項、第2 項前段，修正前罰金罰鍰提高標準條例第2 條，現行
法規所定貨幣單位折算新臺幣條例第2 條，判決如主文。
本案經檢察官林宏松到庭執行職務。
中　　華　　民　　國　　96　　年　　6 　　月　　8 　　日
                  刑事第一庭法  官  雷雯華
以上正本證明與原本無異。
如不服本判決，應於判決送達後10日內，向本院提出上訴狀。
                            書記官  陳如玲
中　　華　　民　　國　　96　　年　　6 　　月　　8 　　日
附錄本案論罪科刑法條之依據：
刑法第216條
行使第210 條至第215 條之文書者，依偽造、變造文書或登載不
實事項或使登載不實事項之規定處斷。
刑法第215條
從事業務之人，明知為不實之事項，而登載於其業務上作成之文
書，足以生損害於公眾或他人者，處3 年以下有期徒刑、拘役或
5 百元以下罰金。
